【裁判字號】    97,訴更(一),1
【裁判日期】    980520
【裁判案由】    損害賠償
【裁判全文】
臺灣高等法院高雄分院民事判決         97年度訴更(一)字第1號
原      告  甲○○
訴訟代理人  楊水柱律師
被      告  乙○○
上列當事人間請求損害賠償事件，原告於刑事訴訟（本院96年度
上易字第529 號）提起附帶民事訴訟（本院96年度附民字第70號
），經刑事庭裁定移送，嗣經最高法院第1次發回更審，本院於
98年5月6日辯論終結，判決如下︰
    主    文
被告應再給付原告新台幣陸拾肆萬零玖佰貳拾元，及自民國九十
六年七月十八日起至清償日止，按年息百分之五計算之利息。
原告其餘之訴（除確定部分外）駁回。
本院訴訟費用（除確定部分外）及發回前第三審訴訟費用由被告
負擔擔十分之七，餘由原告負擔。
    事實及理由
一、被告未於言詞辯論期日到庭，核無民事訴訟法第386 條所列
    各款情形，准依原告之聲請為一造辯論判決。
二、原告主張：被告於民國94年初竊佔坐落屏東縣枋山鄉○○○
    段181-10、181-15地號土地中，由伊分別向台灣糖業股份有
    限公司（下稱台糖公司）及國有財產局所承租之部分，面積
    各約1 萬2500平方公尺及4057平方公尺（下稱181-10號土地
    、181-15地號土地），並在181-10地號土地上如附圖所示Ｃ
    部分旁挖掘水池，面積約50.92 平方公尺，在181-10地號土
    地與181-15號土地上設置水管長162 公尺、直徑8 公分，用
    以灌溉伊在系爭2 筆土地上所種植之芒果樹，欲待將來芒果
    成熟時再加以收成，以此方式竊佔該2 筆土地，迄96年5 月
    始將系爭2 筆土地交還予伊。被告所犯竊佔罪，業經刑事法
    院判處有期徒刑確定。伊因被告竊佔行為而受有下列損害：
    (一)所受損害部分：伊承租系爭2 筆土地，因遭被告竊佔使用
    ，受有相當於租金之損失；伊僱工整地及建設相關附屬設備
    （如馬達、塑膠管等），共支出新台幣（下同）16萬8030元
    。(二)所失利益部分：因被告竊佔系爭土地使用，致伊喪失收
    成之利益，以每株平均收成30粒芒果，每粒芒果80元計算，
    自92年至96年共4年間，愛文芒果370株不能收成之利益損失
    355 萬2000元，金煌芒果500 株不能收成之利益損失480 萬
    元，計835 萬2000元，以上合計860 萬0210元，伊只請求84
    5 萬6710元，爰依侵權行為之法律關係，求為判決被告應如
    數給付並加付法定遲延利息。本院前審命被告應給付原告17
    萬4678元本息（含租金損失6648元及雇工整地暨相關附屬設
    備而支出之損失16萬8030元，未據聲明不服，已告確定），
    原告於本次更審中更正主張伊受有租金損失2 萬7188元；僱
    工整地及建設相關附屬設備而支出16萬8030元之損失；喪失
    收成之利益部分，愛文芒果之利益損失42萬7720元、金煌芒
    果之利益損失50萬3000元，合計93萬0720元，而租金損失中
    之6648元及雇工整地暨相關附屬設備而支出16萬8030元部分
    ，業經本院前審判命被告給付確定，經扣除此部分金額，被
    告尚應給付伊95萬1260元（20540+930720=951260） ，爰於
    本次更審中減縮聲明，求為判決被告應再給付原告95萬1260
    元及加付自起訴狀繕本送達翌日即96年7 月18日起至清償日
    止之法定遲延利息。
三、被告未到庭，亦未提出書狀作何聲明陳述，惟於被訴竊佔之
    刑事案件中否認有竊佔行為。
四、經查，原告主張181-10、181-15地號土地，係其分別自90年
    、88年間起各向台糖公司及國有財產局所承租之事實，業據
    提出90年10月1 日耕地租賃契約書、國有耕地放租租賃契約
    書、土地登記謄本、台糖公司資產管理中心屏東營運處函、
    94年8 月1 日台糖公司農業用地租賃契約書、財政部國有財
    產局收據、財政部國有財產局臺灣南區辦事處、照片等附於
    台灣屏東地方法院檢察署95年度他字第189 號偵查卷可稽（
    該卷第12至25頁，下稱他字卷），並經本院函調該案卷查閱
    無訛。且被告於刑事程序自承其在系爭2 筆土地上挖掘水池
    、連接水管至原告之水管，與其所挖掘之水池接通，得以灌
    溉原告所種植於該土地上之芒果樹等事實（見本院95年度易
    字第844 號被告竊佔案件第28頁、60頁背面，下稱該刑事卷
    為易字卷），並經證人楊三吉於刑事程序證述：被告在原告
    土地上挖掘一個小的水池等情（見易字卷第56頁反面），被
    告對於證人楊三吉及原告於刑事程序當庭在枋寮地政事務所
    95年8 月22日複丈成果圖（見他字卷第75頁）上Ｃ部分旁所
    標示之水池位置亦不爭執（見易字卷第57、60頁、61頁反面
    ），復有原告於刑事程序所提出之現場照片（見他字卷第36
    頁反面、37頁正反面、第39頁）、檢察事務官於95年3 月24
    日勘驗現場時製作之勘驗筆錄及拍攝之相片、枋寮地政事務
    所複丈成果圖各1 份附卷可稽（見他字卷第50至52頁、第76
    頁）。是原告主張被告有前揭竊佔之事實，堪以採信。又原
    告主張被告於94年10月間經伊發覺有竊佔行為後，未交還系
    爭土地，迨被告所犯竊佔罪經台灣屏東地方法院於96年5 月
    3 日以95年度訴字第844 號判處被告竊盜罪刑後，被告才交
    還系爭土地等語，被告未到庭爭執，參以被告於刑事程序供
    稱伊之前與原告合夥種植，是伊開墾，後來被原告承租，伊
    不願放棄等情，堪認原告此部分主張為可採。
五、按因故意或過失，不法侵害他人之權利者，負損害賠償責任
    ，民法第184 條第1 項前段定有明文。又按損害賠償，除法
    律另有規定或契約另有訂定外，應以填補債權人所受損害及
    所失利益為限。依通常情形，或依已定之計劃、設備，或其
    他特別情事，可得預期之利益，視為所失利益，民法第216
    條第定有明文。本件被告竊佔原告所承租之土地，既屬事實
    ，則原告因遭被告竊佔使用系爭土地，致受有不能為使用收
    益之損害，自得依侵權行為法律關係，向被告請求損害賠償
    。茲本院前審已判命被告應給付原告17萬4678元確定（含原
    告承租181-15地號土地於94度支付6648元之租金損失及原告
    雇工整地暨相關附屬設備而支出16萬8030元之費用損失），
    是本次更審應審酌者，乃原告請求被告再給付租金損失2 萬
    0540元，及請求被告賠償其不能收成愛文芒果之損失42萬77
    20元及不能收成金煌芒果之損失50萬3000元，合計93萬0720
    元，有無理由。經查：
  (一)原告主張其向台糖公司承租181-10地號土地，於94度支付租
    金6376元，於95年度支付租金5860元；向國有財產局承租18
    1-15地號土地，於95年度支付租金8304元，共2 萬0540元，
    業據提出郵政劃撥儲金款收據及統一發票為證，經核相符，
    原告主張其因系爭土地遭被告竊佔受有相當於租金之損失，
    得請求被告再給付2 萬0540元，應予准許。
  (二)按當事人已證明受有損害而不能證明其數額或證明顯有重大
    困難者，法院應審酌一切情況，依所得心證定其數額，民事
    訴訟法第222 條第2 項亦定有明文。原告主張其於89年間購
    買愛文、金煌芒果種苗各370 株及500 株，在系爭土地上種
    植，業據提出收據1 紙為證，而屏東縣枋山地區每公頃土地
    可種植芒果樹700 株，系爭2 筆土地遭被告竊佔，面積合計
    1 萬6557平方公尺（12500+4057=16557），約可種植芒果樹
    1000株，原告在系爭土地以愛文及金煌芒果種苗各370 株及
    500 株種植，未逾枋山地區每公頃可種植芒果樹之限額，亦
    有屏東縣枋山地區農會96年10月3 日屏山農推字第09600024
    55號函在卷可稽，被告未到庭爭執，原告此部分主張，固堪
    採信；及屏東地檢署檢察事務官於95年3 月24日勘驗筆錄記
    載：「系爭土地上植有芒果樹，果實皆已近成熟」等情，雖
    足認原告於系爭土地遭被告竊佔期間未能收成芒果所受之利
    益損失，屬其所失利益，得請求被告賠償。惟以果樹種苗栽
    種，經澆水施肥除蟲開花結果收成等各階段，因氣候變化、
    病蟲害及肥培管理等因素，均足以影響果樹生長，故未必種
    苗栽種後全數均得以生長而收成，乃眾所週知之經驗法則。
    且依原告對被告提出刑事告訴後於94年12月11日拍攝系爭土
    地所提出之照片（見他字卷第36至39頁），及於本院前審所
    提出之照片（附於本院96年度重訴字第8 號第23頁證物袋）
    ，及屏東地檢署檢察事務官於95年3 月24日履勘現場所拍照
    片，顯示系爭土地上雖種植芒果樹，但並非均生長健壯，部
    分果樹枝葉枯黃蔓藤纏繞，部分果樹則乾枯橫倒地上，且雜
    草叢生，足見芒果樹栽培管理不善。本院審酌原告以種苗栽
    種芒果樹，未必全數生長而得收成，及系爭土地上種植之芒
    果樹，部分乾枯而無生產力等情，爰酌定原告在系爭土地上
    以愛文及金煌芒果種苗各370 株及500 株種植後，僅1/3 生
    長而得收成，即以愛文、金煌芒果樹各123 株及167 株（四
    捨五入），據為計算原告本件芒果樹不能收成之利益損失標
    準。而芒果樹每年可收成1 次，原告主張其於94年、95年間
    因遭被告竊佔系爭土地，各有1 次受不能收成之利益損失，
    自屬可採。且系爭芒果樹係原告於89年所種植，於系爭土地
    遭被告竊佔時，為五年生芒果樹甚明。又經屏東縣枋山地區
    農會函覆本院謂每株五年生愛文芒果樹及金煌芒果樹於每年
    產值扣除成本費用後之淨利各為1156元、1006元等情，有該
    農會98年4 月13日屏山農推字第0980001230號函附卷可稽。
    準此，原告得請求被告賠償其不能收成愛文、金煌芒果之收
    益損失，分別為28萬4376元（123 ×1156×2=284376）、33
    萬6004 元（167 ×1006×2=336004），合計62萬0380元。
六、綜上所述，原告本於侵權行為之法律關係，請求被告應再給
    付64萬0920元（20540+620380=640920） 及自起訴狀繕本送
    達翌日即96年7 月18日起至清償日止，按年息5%計算利息範
    圍內，為有理由，應予准許。逾此部分之請求，為無理由，
    應予駁回。
七、據上論結，本件原告之訴為一部分有理由，一部分無理由，
    依民事訴訟法第463 條、第385 條第1 項前段、第79條，判
    決如主文。
中    華    民    國    98    年    5     月    20    日
                            民事第六庭
                                審判長法官  張明振
                                法      官  李炫德
                                法      官  徐文祥
以上正本證明與原本無異。
本件不得上訴。
中    華    民    國    98    年    5     月    22    日
                                書  記  官  呂素珍


司法院資訊處製作；財團法人民間司法改革基金會備份。
